【裁判字號】    91,訴,59
【裁判日期】    920129
【裁判案由】    履行契約等
【裁判全文】
臺灣屏東地方法院民事判決  九十一年度訴字第五九號
    原      告  乙○○
    訴訟代理人  蔡將葳律師
    被      告  甲○○
    訴訟代理人  鍾武雄律師
右當事人間請求履行契約等事件，本院判決如左：
    主      文
被告應給付原告新台幣拾玖萬貳仟柒佰零柒元，及自民國九十一年三月十三日起至
清償日止，按年息百分之五計算之利息。
原告其餘之訴駁回。
訴訟費用由被告負擔百分之十八，餘由原告負擔。
本判決第一項，於原告以新台幣壹拾萬零玖佰零貳元為被告供擔保後，得假執行；
但被告如於假執行程序實施前以新台幣拾玖萬貳仟柒佰零柒元為原告預供擔保，得
免為假執行。
    事實及理由
一、原告主張：原告與被告係兄弟，兩造因析分家產事宜，在父母主持下，於民國八
    十九年九月二十九日訂立家庭分產協議書，約定以原告所有坐落屏東縣潮州鎮○
    ○○段四三六四建號建物即門牌號碼屏東縣潮州鎮○○路一六六號之房屋基地（
    下稱一六六號房屋基地）與土地面積相同之被告所有坐落屏東縣潮州鎮○○○段
    四三六五建號建物即門牌號碼屏東縣潮州鎮○○路一六二號之房屋基地（下稱一
    六二號房屋基地）相互交換，並約明：「潮州鎮○○路一六二號，基地號為潮州
    鎮○○○段第二七六之二五地號、同段二七六之四一地號持分三分之一及同段二
    七六之二五八地號持分三分之一房地歸乙○○（即原告）所有」等語。惟原告嗣
    查證結果，卻發現前揭分歸原告之一六二號房屋實際坐落之基地應為潮州鎮○○
    ○段第二七六之二五地號（地目建、面積八十平方公尺）、第二七六之二五八地
    號（地目建、面積十六平方公尺）及第二七六之二五七地號（地目建、面積六平
    方公尺）等三筆土地（下稱系爭三筆土地），顯然與家庭分產協議書之約定不符
    ，且該三筆土地之面積總和，洽與原告持與被告交換之一六六號房屋所坐落基地
    潮州鎮○○○段第二七六之二七地號土地（地目建、面積一○二平方公尺）之面
    積相符，符合兩造當初家庭分產協議以相同土地面積互相交換之真意，而現分歸
    原告所有之一六二號房屋，經核對地政機關之建物測量成果圖也證明係坐落在系
    爭三筆土地上。因此，顯見被告早已明知一六二號房屋所坐落之基地為何，竟隱
    瞞上情，違反家庭分產協議以相同土地面積互相交換之真意，而以詐欺手法令原
    告陷於錯誤而與被告簽立家庭分產協議書，同意將應屬一六二號房屋坐落之基地
    潮州鎮○○○段第二七六之二五七地號土地全部、第二七六之二五八地號土地應
    有部分三分之二分歸被告所有，原告自得依民法詐欺或錯誤意思表示之規定，撤
    銷該同意分歸被告所有之意思表示，並訴請被告移轉該部分土地之所有權登記與
    原告。另依家庭分產協議書約定，被告因房屋基地交換結果，應給付原告相關建
    築費用差額新台幣（下同）八十七萬七千九百二十九元，詎被告事後僅給付一半
    建築費用四十三萬八千九百六十四元，尚欠四十三萬八千九百六十五元，茲原告
    依本院九十年度潮簡字第三四一號民事判決結果，應給付被告四萬六千二百五十
    八元，爰主張抵銷，經抵銷後被告應給付原告之金額為三十九萬二千七百零七元
    。又依家庭分產協議書第四條第五項約定：「乙○○（即原告）地下室一樓東北
    邊多蓋四．七五坪部分，任何人不得使用。」現亦遭被告違約占用設置變電箱等
    相關設備，茲該部分房地依法應為原告所有，爰依民法第七百六十七條所有物返
    還請求權之規定，訴請被告拆除遷讓返還原告等語。並聲明：(一)被告應將坐落潮
    州鎮○○○段第二七六之二五七地號、地目建、面積六平方公尺土地，及坐落同
    段第二七六之二五八地號、地目建、面積十六平方公尺、應有部分三分之二土地
    ，辦理所有權移轉登記與原告。(二)被告應給付原告三十九萬二千七百零七元，及
    自起訴狀繕本送達翌日起，至清償日止，按年息百分之五計算之利息。(三)被告應
    將坐落門牌號碼屏東縣潮州鎮○○路一六二號房屋地下室一樓如附圖地下電力設
    備尺寸略圖所示面積七點六九平方公尺之變電箱等設備拆除，並遷讓返還原告。
    (四)第二項聲明，原告願供擔保，請准宣告假執行。
二、被告則以：關於原告第一項聲明之主張，在本院九十年度潮簡字第三四一號兩造
    間請求履行契約事件中，原告已依反訴之程序聲明主張而遭敗訴判決確定，現原
    告就此再行起訴，顯有違反一事不再理之原則。又本件乃因兩造於八十三年間決
    議交換房地後，被告即先於八十四年一月登記土地與原告，惟登記後兩造房屋開
    工之際，原告忽要求變更擴大其分得之一六二號房屋寬度至目前之寬度，被告表
    示同意，但擴大後之一六二號房屋，有部分已占用到被告所有鄰地，即潮州鎮○
    ○○段第二七六之二五七地號土地，導致一六二號房屋實際所坐落之基地與家庭
    分產協議書約定不符，嗣兩造於八十九年九月二十九日訂立家庭分產協議書時，
    再度確定兩造土地房屋交換之內容及數量，並具體記載，雖後來被告向原告提起
    本院九十年度潮簡字第三四一號訴訟敗訴時，原告始提及上開一六二號房屋實際
    所坐落之基地與家庭分產協議書約定不符之問題，但兩造所簽訂之家庭分產協議
    書應無任何意思表示錯誤或被詐欺之情形。另關於原告第三項聲明請求拆除地下
    室變電箱，則因該地下室坐落於潮州鎮○○○段第二七六之二五、第二七六之四
    一、第二七六之二五七、第二七六之二五八地號土地，其中第二七六之二五地號
    土地為原告單獨所有，第二七六之四一、第二七六之二五八地號土地為兩造共有
    ，第二七六之二五七則為被告單獨所有，且地下室之建造費用亦完全由被告出資
    ，又地下室之設計建造自始即為原告所同意，兩造為起造人，故其所有權人應為
    被告，至於家庭分產協議書中約定：「乙○○（即原告）地下室一樓東北邊多蓋
    四．七五坪部分，任何人不得使用。」等語，係指既成事實以外之改變現狀之使
    用而言，並非排除被告所有，更非排除被告之使用，至少並不排除被告現狀使用
    權等語，資為抗辯。並聲明：(一)原告之訴及假執行之聲請均駁回。(二)如受不利之
    判決，願供擔保請准宣告免為假執行。
三、查原告主張兩造於八十九年九月二十九日訂立家庭分產協議書約定被告因一六二
    號房屋基地與一六六號房屋基地交換結果，應給付原告相關建築費用差額八十七
    萬七千九百二十九元，詎被告事後僅給付一半建築費用四十三萬八千九百六十四
    元，尚欠四十三萬八千九百六十五元，茲因原告依本院九十年度潮簡字第三四一
    號民事判決，應給付被告四萬六千二百五十八元，爰主張抵銷，經抵銷後被告應
    給付原告之金額為三十九萬二千七百零七元之事實，業經原告提出家庭分產協議
    書一件為證，並經本院調取九十年度潮簡字第三四一號卷宗核閱屬實，且為被告
    所不爭執，應堪信為真實，是原告此部分之主張，為有理由，應予准許。
四、原告主張兩造於上開家庭分產協議書第二條第二項約明：「潮州鎮○○路一六二
    號，基地號為潮州鎮○○○段第二七六之二五地號、同段二七六之四一地號持分
    三分之一及同段二七六之二五八地號持分三分之一房地歸乙○○（即原告）所有
    」等語，及於第四條第五項約定：「乙○○（即原告）地下室一樓東北邊多蓋四
    ．七五坪部分，任何人不得使用。」之事實，為被告所不爭執，應堪信為真實。
    又原告現所有一六二號房屋實際坐落之基地為潮州鎮○○○段第二七六之二五地
    號、同段二七六之二五七地號及同段二七六之二五八地號土地，基地面積總共為
    一百零一點七九八平方公尺，與家庭分產協議書所約定之基地範圍並不相符等情
    ，有潮州地政事務所九十一年九月十三日之複丈成果圖在卷可稽，亦為兩造所不
    爭執，應屬真實。是本件兩造所爭者為：(一)本件原告第一項聲明主張之請求，是
    否已為本院九十年度潮簡字第三四一號就反訴部分所為之確定判決之既判力效力
    所及。(二)原告就該家庭分產協議書中關於交換一六六號房屋基地及一六二號房屋
    基地所為之約定，是否有被詐欺或有意思表示錯誤之情形？(三)該家庭分產協議書
    第四條第五項約定之真意為何？
五、查原告於本院九十年度潮簡字第三四一號請求履行契約事件中所提起反訴之聲明
    為：被告應依家庭分產協議書之規定將坐落屏東縣潮州鎮○○路依六二號土地持
    分部分辦理分割登記清楚交付原告等語，其主張之原因事實係依據家庭分產協議
    書之約定而請求辦理分割登記，與本件訴訟第一項聲明：被告應將坐落潮州鎮○
    ○○段第二七六之二五七地號、地目建、面積六平方公尺土地，及坐落同段第二
    七六之二五八地號、地目建、面積十六平方公尺、應有部分三分之二土地，辦理
    所有權移轉登記與原告等語，所主張之原因事實係撤銷被詐欺或錯誤之意思表示
    而請求辦理如聲明所示土地之所有權移轉登記等情，並不相同，是前開反訴所主
    張之訴訟標的法律關係，與本件第一項聲明所主張之訴訟標的法律關係，並非同
    一，原告第一項聲明所主張之請求，應不為本院九十年度潮簡字第三四一號就反
    訴部分所為確定判決之既判力效力所及。被告抗辯原告第一項聲明主張，顯然違
    反一事不再理原則云云，應不足採。
六、按解釋契約，固須探求當事人立約時之真意，不能拘泥於契約之文字，但契約文
    字業已表示當事人之真意，無須別事探求者，即不得反捨契約文字而更為曲解，
    又解釋私人契約應通觀全文，並斟酌立約當時之情形，以期不失立約人之真意（
    最高法院院十七年上字第一一一八號判例、八十六年度台上字第一一六八號判決
    參照）。查兩造既已簽訂兩造所不爭執為真正之家庭分產協議書，則兩造間關於
    互相交換一六六號房屋基地及一六二號房屋基地之權利義務，自應以此為準據，
    並參酌兩造所簽訂之家庭分產協議書第二條第二項已明文約定：「現乙○○（即
    原告）與甲○○（即被告）協議願將潮州鎮○○路一六六號房地與甲○○交換潮
    州鎮○○路一六二號房地（土地已交換完成並已登記乙○○名義）。雙方以捌樓
    換捌樓，即潮州鎮○○路一六二號、基地號為潮州鎮○○○段第二七六之二五地
    號、同段二七六之四一地號持分三分之一及同段二七六之二五八地號持分三分之
    一房地歸乙○○（即原告）所有」等語。且參以證人即參與家庭分產協議書簽訂
    之兩造之兄弟董振宏證稱：「．．．，當初就是這樣寫的，而且兩造都有同意這
    樣寫。當初兩造都有認知（門牌號碼）一六六號、一六二號建物所坐落的基地如
    同協議書上所載，而且也有經過查證之後才寫上的。當初約定只要將協議書上所
    約定之基地面積及建物相互移轉登記就已經使對造取得完整房地所有權，．．．
    當初一六二號及一六六號建物還是一整棟房屋，還沒有用牆壁隔開，後來因為協
    議之後，請代書辦理分割登記，然後再將房屋用牆壁分隔並且已經蓋好，但後來
    原告說他分得店面的面積比較小，所以要求牆壁重新打掉，再重新蓋牆壁，所以
    造成房屋現占有的基地面積與協議書上的基地不相同。」等語（見本院卷第一三
    三頁）；證人即當時在場之兩造之母董李來好證稱：「．．．．但我知道協議書
    約定後，原告要求店面的部分要寬一些，結果雙方就有爭執，所以會與協議書內
    容有些不符」等語（本院卷第九十六頁），又證人董振宏、董李來好均為兩造之
    親戚，應無偏袒任何一方之虞，且其二人所為之證詞經核亦大致相符，應堪採信
    ，足見家庭分產協議書上第二條第二項之約定，係在兩造查證後簽約確認無誤且
    符合兩造真意之情形下所簽立，原告之意思表示並無被詐欺或錯誤之情形，而原
    告現所有之一六二號房屋實際坐落之基地與家庭分產協議書上所約定之基地不符
    ，係因原告自行擴建一六二號房屋形成，從而，原告自不得主張撤銷其意思表示
    ，而訴請被告應就其訴之聲明第一項所示之土地辦理所有權移轉登記。
七、又依家庭分產協議書第四條第五項約定：「乙○○（即原告）地下室一樓東北邊
    多蓋四．七五坪部分，任何人不得使用。」等語，及參諸證人董振宏證述：「協
    議書上所載：地下室一樓東北邊多蓋四．七五坪部分，任何人不得使用等語的意
    思是因為地下室早就在這部分建立變電箱，當初兩造說好要共同使用，後來建好
    變電箱以後原告不負擔工程款，所以只好由被告負擔工程款，並由被告單獨使用
    ，因此，後來兩造便在該協議書上約定這部分的地下室不能再作任何變更，但並
    不排斥被告繼續使用，只是不要再做任何現狀的改變。」等語（見本院卷第一三
    三頁），足見家庭分產協議書第四條第五項之約定，並非在排除被告使用地下變
    電箱等相關設備，仍係延續先前兩造最初使用之慣例，由被告繼續單獨使用地下
    室變電箱等相關設備，不再作任何改變現狀之更動，因此，被告依家庭分產協議
    書之約定，自有繼續使用地下室變電箱等相關設備之權利，並非無權占有，原告
    訴請被告將地下室一樓如附圖地下電力設備尺寸略圖所示面積七點六九平方公尺
    之變電箱等相關設備拆除並遷讓交還原告，應無理由。
八、綜上所述，原告依據兩造所簽立之家庭分產協議書，請求被告應給付原告三十九
    萬二千七百零七元，及自起訴狀繕本送達翌日即九十一年三月十三日起至清償日
    止，按年息百分之五計算之利息，為有理由，應予准許，逾此範圍之請求則為無
    理由，應予駁回。又本件事證已臻明確，兩造其餘之攻擊防禦方法，經核均與本
    件判決結果不生影響，爰不一一論述，並此敘明。
九、本件原告勝訴部分，兩造分別陳明願供擔保請准宣告假執行或免為假執行，核無
    不合，爰分別酌定相當之擔保金額，予以准許。至原告敗訴部分，其假執行之聲
    請失所附麗，應予駁回。
十、結論：原告之訴一部為有理由，一部為無理由，依民事訴訟法第七十九條但書、
    第三百九十條第二項、第三百九十二條，判決如主文。
中      華      民      國    九十二    年      一      月    二十九    日
                                    臺灣屏東地方法院民事第二庭
~B審判長法官  阮世賢
~B法      官  胡晏彰
~B法      官  王炳人
右為正本係照原本作成。
如不服本判決，應於收受送達後二十日內向本院提出上訴書狀，其未表明上訴理由者，應
於提出上訴後二十日內向本院補提理由書狀（均須按他造當事人之人數附繕本）上訴時應
提出委任律師或具有律師資格之人之委任狀；委任有律師資格者，另應附具律師及格證書
及釋明委任人與受任人有民事訴訟法第四百六十六條之一第一項但書或第二項（詳附註）
所定關係之釋明文書影本。
~B法院書記官  洪榮華
中      華      民      國    九十二    年      一      月    二十九    日
附註：
民事訴訟法第四百六十六條之一（第一項、第二項）：
對於第二審判決上訴，上訴人應委任律師為訴訟代理人。但上訴人或其法定代理人具有律
師資格者，不在此限。
上訴人之配偶、三親等內之血親、二親等內之姻親，或上訴人為法人、中央或地方機關時
，其所屬專任人員具有律師資格並經法院認為適當者，亦得為第三審訴訟代理人。


司法院資訊處製作；財團法人民間司法改革基金會備份。
